【裁判字號】    95,聲判,5
【裁判日期】    950607
【裁判案由】    聲請交付審判
【裁判全文】
臺灣苗栗地方法院刑事裁定               95年度聲判字第5號
聲  請  人  甲○○
即  告訴人  乙○○
代  理  人  王樹森律師
被      告  丙○○
上列聲請人因告訴被告侵占等案件，不服臺灣高等法院臺中分院
檢察署檢察長駁回再議之處分（95年度上聲議字第392 號），聲
請交付審判，本院裁定如下：
    主    文
聲請駁回。
    理    由
一、按告訴人不服上級法院檢察署檢察長或檢察總長認再議為無
    理由而駁回之處分者，得於接受處分書後10日內委任律師提
    出理由狀，向該管第一審法院聲請交付審判。法院認為交付
    審判之聲請不合法或無理由者，應駁回之，刑事訴訟法第25
    8 條之1 、第258 條之3 第2 項前段，分別定有明文。又刑
    事訴訟法第258 條之1 規定「聲請法院交付審判」之目的，
    係為對於檢察官起訴裁量之制衡，亦即除貫徹檢察機關內部
    檢察一體之原則所含有之內部監督機制外，另由法院最終審
    查，以提供告訴人多一層救濟途徑，促使檢察官於不起訴處
    分時為慎重之處理，妥適運用不起訴裁量權。雖交付審判之
    制度賦予法院於告訴人交付審判之聲請裁定准否前，可依同
    法第258 條之3 第3 項之規定為「必要之調查」，然法院於
    審查交付審判聲請有無理由時，應以審酌告訴人所指摘不利
    被告之事證未經檢察機關詳為調查或斟酌，或不起訴處分書
    所載理由違背經驗法則、論理法則及證據法則為限，方符合
    制衡檢察官起訴裁量權之立法意旨。從而，法院調查之範圍
    ，應僅限於偵查中曾顯現之證據，不得再就告訴人新提出之
    證據再為調查，亦不可蒐集偵查卷外之證據。
二、本件聲請人即告訴人古達峰、乙○○以被告丙○○涉犯侵占
    等罪，向臺灣苗栗地方法院檢察署檢察官提出告訴，經同署
    檢察官於民國95年2 月20日，以94年度偵字第4861號為不起
    訴處分後。聲請人不服，聲請再議，經臺灣高等法院臺中分
    院檢察署檢察長，於95年4 月10日，以95年度上聲議字第39
    2 號為駁回聲請人再議之處分。此經本院依職權調取臺灣苗
    栗地方法院檢察署94年度偵字第4861號、94年度交查字第55
    號，及臺灣高等法院臺中分院檢察署95年度上聲議字第392
    號等卷證、併上述不起訴處分書及處分書可稽。因聲請人不
    服前揭之不起訴處分及駁回再議處分，復依刑事訴訟法第25
    8 條之1 第1 項規定，向本院為交付裁判之聲請，並由本院
    於95年4 月28日受理在案。
三、聲請交付審判意旨略以：
（一）被告丙○○確係系爭查封物品所短少之50個輪胎之保管人
      ：
      1、查聲請人即告訴人於偵查告訴，業已表明告訴事實，
         即謂對於被告於91年4 月29日，經由臺灣苗栗地方法
         院民事執行處假扣押執行，所扣得物品之50個輪胎，
         確係於執行現場，當場交由被告保管，並由被告於執
         行現場點收無誤後，當場在執行筆錄保管人處簽名。
         且不論被告是否為債權人之代理人，被告既已於執行
         查封現場，受執行法院委託保管，則身為保管人之被
         告即負有保管查封物，維持其現狀，以待拍賣之義務
         ，且非有執行法院之命令，不得交付於任何人至灼，
         此有最高法院81年臺上字第430 號判決意旨可資參酌
         。
      2、被告既係系爭查封扣押物之保管人，復執行法院之臺
         灣苗栗地方法院民事執行處，並未於嗣後再行核發執
         行命令，命被告交付系爭查封物於任何人。則依上揭
         實務見解，被告自應自行保管查封物，且不得交付任
         何人。
      3、被告於受交付並保管查封物品後，即在渠持有期間，
         以易持有為所有之意思，侵占查封物品之輪胎，致查
         封輪胎短少50個，此行為實已觸犯刑法第335 條侵占
         罪責。
      4、被告既未經臺灣苗栗地方法院民事執行處另行核發執
         行命令，且其又是臺灣苗栗地方法院民事執行處所指
         定之保管人情形下，造成查封輪胎短少50個，實已侵
         占所短少之輪胎自明。至於被告於查封後，是否有交
         付查封物與第3 人黃榮聰，於未經臺灣苗栗地方法院
         民事執行處另行核發執行命令，則此為被告丙○○與
         黃榮聰間內部關係，且縱有交付亦於法不符，自無解
         於被告所觸犯之侵占罪責，至為灼然。
（二）檢察官採信被告辯稱其非實際保管人，實際保管人為黃榮
      聰，至謝春木何時死亡，與被告有無侵占無關等語，率為
      不起訴處分，實難令告訴人信服。
（三）於91年4 月29日，上開假扣押強制執行事件現場執行時，
      被告丙○○確實在現場點交、指揮搬運收受保管所得之50
      個輪胎，此有現場照片可證。
四、按犯罪事實應依證據認定之，無證據不得認定犯罪事實，刑
    事訴訟法第154 條第2 項定有明文。再認定不利於被告之事
    實，須依積極證據，苟積極證據不足為不利於被告事實之認
    定時，即應為有利於被告之認定，更不必有何有利之證據。
    次按刑事訴訟法上所謂認定犯罪事實之證據，係指足以認定
    被告確有犯罪行為之積極證據而言，該項證據自須適合於被
    告犯罪事實之認定，始得採為斷罪資料，此有最高法院30年
    上字第816號、29年上字第3105號判例可資參照。
五、經查：
（一）聲請人即債務人甲○○、乙○○之債權人鄒金池的代理人
      鄒漢慶，於90年9 月26日上午9 時20分許，引導本院民事
      執行處書記官、執達員，前往告訴人甲○○位於苗栗縣公
      館鄉玉谷村2 鄰玉股38之7 號住處，查扣拆胎機、輪胎定
      位機各1 台、輪胎38個，並命告訴人甲○○自行保管。而
      債權人鄒金池之代理人鄒漢慶，復引導本院引導本院民事
      執行處書記官、執達員，於同日上午11時30分，前往苗栗
      縣通霄鎮○○里○○鄰○○路188 之22號，查扣輪胎77個、
      鋼圈27個，並命告訴人甲○○自行保管等情，此有假扣押
      執行筆錄2 份在卷可資參照（參94年交查字第55號卷一第
      64至70頁，卷二第2 至3 頁）。
（二）告訴人甲○○、乙○○於91年2 月1 日，因無場所可保管
      上述查封物品，乃具狀向本院聲請將查封物改命債權人保
      管。而債權人鄒金池於91年3 月11日，向本院具狀請求將
      所查封之動產，仍命債務人即告訴人甲○○、乙○○保管
      。但本院民事執行處仍於91年4 月2 日，以苗院月執恭90
      字第701 號函，許可告訴人甲○○聲請改命債權人保管查
      封物，並通知債權人於91年4 月29日上午前往執行。而被
      告丙○○即以債權人代理人之身份，於91年4 月29日，先
      後前往苗栗縣公館鄉玉谷村2 鄰玉股38之7 號、苗栗縣通
      霄鎮○○里○○鄰○○路188 之22號查封物保管處執行，並
      由被告丙○○擔任上述扣押物品之保管人，本院民事執行
      處並命被告再具狀陳報保管地點。而債權人鄒金池則於91
      年6 月21日，向本院陳報查封物保管地點為苗栗縣通霄鎮
      ○○里○○路319 號，此有本院民事執行處通知函、執行
      筆錄、陳報狀在卷可佐（參同上交查卷一第78至80頁、第
      5 至7 頁）。
（三）被告丙○○固坦承於91年4 月29日代理債權人鄒金池前往
      聲請人甲○○、乙○○，位於上述苗栗縣公館鄉及苗栗縣
      通霄鎮2 處扣押物品保管處所，受領假扣押所查封之輪胎
      等物，惟堅決否認有何妨害公務及侵占犯行，辯稱：當時
      因為時間急迫書記官沒有點交，其非實際保管人，實際保
      管人係債權人另外委託之第3 人黃榮聰，而且當天黃榮聰
      有到現場搬運查封之標的物，最後是搬到黃榮聰苗栗縣通
      霄鎮○○里○○路319 號之服務處。其一直到鑑價拍賣前
      ，都不知道上開查封物有短缺之情事等語（參同上發查卷
      一第56頁、58至59頁、第87至88頁、第104 至105 頁）。
（四）上述假扣押所查封之輪胎短少50個、輪胎定位機1 組、拆
      胎機1 組鏽蝕及輪胎鋼圈氧化等事實，業經聲請人甲○○
      、乙○○指訴甚詳，並經檢察官命苗栗縣警察局通霄分局
      指派員警點數確認輪胎短少50個無誤，此有現場清點照片
      31張可佐、臺灣苗栗地方法院檢察署94年8 月2 日苗檢堂
      家94交查55字第11535 號函、公務電話紀錄表及筆錄、本
      院民事執行處函及94年3 月28日執行筆錄在卷可考（參同
      上發查卷一第16頁、第22至50頁，及卷二第16至23頁）。
      惟查：
       1、證人黃榮聰證稱：「（問：身份？）我目前是通霄鎮
          鎮民代表。」、「（問：債權人陳報苗栗縣通霄鎮○○里○○路319 號為本件系爭的保管地？）之前陳報
          的我轄區通灣里4 鄰居民謝春木處，因為這居民死亡
          ，之後他兒子要我們將這些東西搬離，所以才搬到我
          的住處後方的倉庫，地點是317 號。」、「（問：何
          時將輪胎等搬到陳報保管地點？）時間上我無法確認
          ，我忘記了。」、「（被告稱，你為實際保管人，你
          有何意見？）沒有意見，是鄒漢慶委託我保管的。」
          、「（問：保管的東西，有無短缺？）當初我在假扣
          押搬運這些東西時，我人在通霄，在公館搬東西時，
          我委託我1 個朋友去公館，之後就搬去謝春木處去。
          」、「（問：被告有無在謝春木處點交輪胎等物品給
          你？）被告沒有在謝春木處，他只有在通霄甲○○處
          與我會合後，他就離開，也沒有點交。」、「（問：
          為何沒有點交？）當時到通霄，甲○○放很多鞭炮，
          現場很亂，只有初估的將這些東西搬運上車。」、「
         （問：你當初派幾輛車過去公館？）1 輛貨車，我當
          時沒有在場，沒有點交。」等語（參同上發查卷一第
          86至87頁）。
       2、聲請人甲○○於偵查時陳稱：「在公館時，黃榮聰不
          在，在通霄時，他全程都在，這是債權人委任的，在
          通霄上完車後，書記官點交完後給被告，說我們不用
          去，事後我們經閱卷才知道最後東西是放在黃榮聰服
          務處後方」等語（參同上發查卷一第58、87頁）。
       3、證人即債權人鄒金池之代理人鄒漢慶於偵查時證稱：
          「（問：你與丙○○是何關係？）民事事件我們委託
          他處理。」、「（問：90年告訴人甲○○假扣案件實
          際負責保管人為誰？）我們委託黃榮聰代表處理，保
          管扣押物。」、「（問：有無實際至扣案物保管地查
          看？）最近1 、2 個月前，有去看過，東西都還在那
          邊。以前都是委託他們，所以未去查看。」等語（參
          同上發查卷一第91至92頁）。而證人謝國勳於偵查時
          證稱：黃榮聰確實有將係爭扣押物，存放在渠戶籍地
          之倉庫，但不記得何時存放、何時搬走等語（參同上
          發查卷一第92頁）。
       4、是由證人黃榮聰、鄒漢慶、謝國勳之證詞，參酌上述
          之本院民事執行處函、91年4 月29日執行筆錄、債權
          人陳報狀所示，並衡酌聲請人甲○○之陳述。可知被
          告丙○○雖係受證人鄒漢慶之委託，辦理前述民事事
          件，並於91年4 月29日，引導本院書記官、執達員，
          分別至苗栗縣公館鄉玉谷村2 鄰玉股38之7 號、苗栗
          縣通霄鎮○○里○○鄰○○路188 之22號之扣押物品保
          管處所執行，亦即將上述扣押物品，由聲請人即債務
          人甲○○保管，改由債權人保管，並由被告丙○○擔
          任保管人。但證人鄒漢慶委託證人黃榮聰保管上述扣
          押物品，而證人黃榮聰則委託另1 位友人，駕駛1 部
          車輛至苗栗縣公館鄉玉谷村2 鄰玉股38之7 號，搬運
          部分之扣押物品。但證人黃榮聰並未至苗栗縣公館鄉
          ，而係在苗栗縣通霄鎮○○路188 之22號，與被告蔡
          惠如會合。惟被告丙○○並未將上述扣案物品點交予
          證人黃榮聰即離開該處，而證人黃榮聰則將上述扣押
          物品搬運至證人謝國勳戶籍地存放。嗣因證人謝國勳
          通知證人黃榮聰將前述扣押物品搬走，證人黃榮聰即
          將該扣押物品搬至渠服務處後方倉庫等事實，由此足
          見被告辯解非虛。
       5、而本院民事執行處於90年9 月26日查封聲請人甲○○
          所有輪胎定位器1 組、拆胎機1 組、輪胎38個，聲請
          人乙○○所有輪胎77個、輪胎鋼圈27個，並交由聲請
          人甲○○保管，聲請人2 人嗣於91年2 月1 日具狀無
          場所可供保管。本院民事執行處始依照強制執行法第
          59 條 第1 項之規定，改由債權人保管。雖被告以債
          權人之代理人之身分，於同年4 月29日受任於書面上
          簽名保管，但其法律效果係直接對債權人發生。且之
          後旋即交由債權人之代理人鄒漢慶尋址保管，並由債
          權人鄒金池於91年6 月21日陳報保管地址，已如前述
          。是本件被告丙○○辯稱並非實際之保管人等語，實
          堪採信。是被告丙○○既非上述扣押物品之實際保管
          人，自不能因扣押物品之中輪胎數量有短少，遽而認
          定係其所侵占。再者，本件被告非實際之保管人，是
          證人謝國勳之父謝春木何時死亡，與被告有無侵占無
          關。縱使證人黃榮聰於偵訊時證述謝春木死亡之時間
          ，與謝春木實際死亡之日期有所出入，亦與本件被告
          是否有侵占無關，聲請意旨容有誤會。本件聲請人如
          因被告在保管過程中，扣押物品因遺失、生鏽而受有
          損害，應循民訴程序救濟，附此敘明。
 （五）綜上，原處分所載證據取捨及事實認定之理由，並無違
       背經驗法則或論理法則之情事，是原檢察官及臺灣高等
       法院臺中分院檢察署檢察長，以被告犯罪嫌疑不足，分
       別予以不起訴處分及駁回再議之聲請，認事用法，並無
       不當。是以聲請人猶執陳詞聲請本件交付審判，並指摘
       原處分不當，經核本件聲請無理由，應予以駁回。
據上論斷，應依刑事訴訟法第258條之3第2項前段，裁定如主文
。
中    華    民    國    95    年    6     月    7     日
                  刑事第三庭    審判長法  官   柳章峰
                                      法  官   吳國聖
                                      法  官   呂曾達
以上正本證明與原本無異。
本裁定不得抗告。
                                      書記官   許千士
中    華    民    國    95    年    6     月    7     日


司法院資訊處製作；財團法人民間司法改革基金會備份。
